【裁判字號】    95,訴,2581
【裁判日期】    951108
【裁判案由】    搶奪等
【裁判全文】
臺灣板橋地方法院刑事判決              95年度訴字第2581號
公  訴  人  臺灣板橋地方法院檢察署檢察官
被      告  丁○○
                      之3，5.
                    （現羈押於臺灣臺北看守所）
上列被告因搶奪等案件，經檢察官提起公訴（95年度偵字第1896
4號），本院判決如下：
    主  文
丁○○共同連續意圖為自己不法之所有，而搶奪他人之動產，處
有期徒刑壹年肆月。
    事  實
一、丁○○、戊○○（後者業經本院另案判決）二人因缺錢花用
    ，且均明知用力奪取他人貼身財物，有使他人因重心不穩而
    跌倒受傷之危險，仍共同基於意圖為自己不法之所有之故意
    及普通傷害之不確定故意之概括犯意聯絡與行為分擔而為下
    述犯行：（一）於民國九十五年六月二十八日下午四時三十
    分許，由戊○○騎乘車牌號碼不明之機車搭載丁○○，行經
    臺北縣板橋市○○街一二二號前，見丙○獨自騎乘腳踏車，
    戊○○即騎乘前揭機車，自後加速接近丙○身旁，乘丙○不
    備之際，由後座之丁○○伸手搶奪丙○配掛於頸部之金項鍊
    一條，丙○因突遭搶奪之猛力拉扯而摔倒在地，因而受有右
    腳膝蓋及右大腿瘀青之傷害（傷害部分業經撤回告訴），二
    人得手後隨即騎車往臺北縣板橋市○○路方向逃逸。（二）
    於九十五年六月三十日上午六時二十分許，由戊○○騎乘所
    竊車牌號碼GKL ─五一五號重型機車（乙○○所有於同日上
    午六時許在臺北縣板橋市○○路○段一八六巷二弄四號前遭
    竊，業據乙○○領回）搭載丁○○，行經臺北縣板橋市○○
    街六號前，見甲○○獨自行走於該處，承前同一手法，由丁○○乘甲○○不備，猝然伸手奪取甲○○背於右肩之皮包（
    內有身分證一只、現金新臺幣一萬五千元、行動電話一支）
    ，惟因皮包背帶斷裂掉落地面而未得逞，甲○○因突受拉扯
    跌倒因而受有右手肘、右手小指、右腳膝蓋擦傷、右手臂瘀
    傷等傷害，丁○○、戊○○二人隨即騎乘機車往臺北縣板橋
    市○○路方向逃逸，適路人鄭龍森見狀駕駛自用小客車從後
    追趕，在臺北縣板橋市○○路四一三巷口將二人騎乘之機車
    撞倒，其後二人棄車分頭逃竄，戊○○當場為據報到場之員
    警逮捕，並扣得戊○○供竊取前揭機車使用之鑰匙一串，丁○○則迄於九十五年八月六日晚上七時十分許在臺北縣中和
    市○○街五十八號前因另涉嫌施用毒品案件為警查獲及戊○○供述而查悉上情。
二、案經丙○、甲○○、乙○○訴由臺北縣政府警察局海山分局
    報請臺灣板橋地方法院檢察署檢察官偵查起訴。
    理  由
壹、程序方面：
一、關於另案被告戊○○於警、偵訊時所為不利於己之陳述，對
    本案被告丁○○而言，均屬被告以外之人審判外之陳述，其
    證據能力之說明：
（一）按被告以外之人於司法警察調查中所為之陳述，與審判中
      不符時，其先前之陳述具有較可信之特別情況，且為證明
      犯罪事實存否所必要者，得為證據，刑事訴訟法第一百五
      十九條之二定有明文。至警詢中之陳述具備可信性與必要
      性，事實審法院除應衡酌該警詢筆錄作成之外部情況，就
      詢問有無出於不正方法、陳述是否出於非任意性等適法性
      與否為整體之考量外，應兼顧基於發見真實之需求，具有
      重要關係。經查：另案被告戊○○於警詢之供述，依其記
      載內容，係採取一問一答方式，且其於警詢時之供述並非
      僅陳述不利本案被告丁○○之事，亦含不利於己之陳述，
      顯然較少權衡利害得失或受他人干預，依經驗法則，亦較
      之事後翻異前詞為可信，其憑信性甚高，從而，應認戊○○警詢筆錄內容係根據其陳述之內容所記載，則該筆錄內
      容之公正客觀性即無由質疑。綜上情況判斷，本院認另案
      被告戊○○於警詢時之陳述，具有較可信之特別情況，且
      其警詢筆錄基於發見真實之需求並有重要關係，而為證明
      犯罪事實之存否並有必要，本院認符合刑事訴訟法第一百
      五十九條之二之情形，依法有證據能力。
（二）次按共同被告之陳述，本質上屬於「證人」，故共同被告
      之陳述是否可以採信，本應以證人之身分調查，否則，其
      指訴並不具有證據能力，審判者自不得採為判決之基礎，
      故檢察官偵查訊問時，應將共同被告以證人之身分加以具
      結，程序方為妥適。本件另案被告戊○○於偵查中之陳述
      ，檢察官係以被告之身分訊問之，並未以證人之身分令之
      具結作證，依前開說明，戊○○於偵查中有關本案被告丁○○之證詞，依刑事訴訟法第一百五十八條之三不具證據
      能力。
二、按被告以外之人於審判外之言詞或書面陳述，除法律有規定
    者外，不得作為證據；又被告以外之人於審判外之陳述，雖
    不符第一百五十九條之一至第一百五十九條之四之規定，但
    經當事人於審判程序同意作為證據，法院審酌該言詞陳述或
    書面陳述作成時之情況，認為適當者，亦得為證據；當事人
    、代理人或辯護人於法院調查證據時，知有第一百五十九條
    第一項不得為證據之情形，而未於言詞辯論終結前聲明異議
    者，視為有前項之同意，刑事訴訟法第一百五十九條第一項
    、第一百五十九條之五規定甚明。經查，本判決其餘後開所
    引用之被告以外之人於審判外之陳述（包括書面陳述），對
    本件被告而言，固皆屬傳聞證據，惟被告就前揭審判外陳述
    之證據能力，於本院準備程序及審判期日時均表示具有證據
    能力；而公訴檢察官雖知上開證據資料為傳聞證據，但於本
    院準備程序及審判期日中則表示無意見而不予爭執，且迄至
    言詞辯論終結前亦未再聲明異議。本院審酌上開證據資料製
    作時之情況，尚查無違法不當及證明力明顯過低之瑕疵，亦
    認為以之作為證據應屬適當，故揆諸前開法律規定與說明，
    爰逕依刑事訴訟法第一百五十九條之五規定，認前揭證據資
    料均例外有證據能力。
貳、實體方面：
一、訊據被告丁○○固坦承於九十五年六月三十日與戊○○共同
    搶奪甲○○未遂等情，惟矢口否認於九十五年六月二十八日
    與戊○○共同搶奪之犯行，辯稱：其未與戊○○共同搶奪丙○頸上項鍊云云，並聲請為測謊鑑定。惟查：
（一）前揭事實欄一、（二）所載被告與戊○○共同搶奪之事實
      迭據被告於警、偵訊及本院審理時坦承不諱，核與另案被
      告戊○○之供述、告訴人甲○○於警、偵訊中指訴及證人
      鄭龍森警詢之證述情節大致相符，復有甲○○領回皮包財
      物之贓物認領保管單、指認犯罪嫌疑人紀錄表各一紙、監
      視器翻拍照片六幀、甲○○皮包內容物及受傷照片各一幀
      （見本院卷第五十九頁、第六十三頁、第六十五至六十七
      頁、第六十九頁）在卷可憑，足認被告此部分自白與事實
      相符，堪以採信。
（二）另被害人甲○○遭被告及戊○○搶奪後跌倒成傷一節為被
      告所不否認，並據甲○○於警詢時指訴：「當時歹徒將我
      的皮包帶子拉斷，我便跌倒在地皮包也掉在地上」、「我
      當時遭歹徒拉扯後跌倒時有受傷。右手肘、右手小指、右
      腳膝蓋均有擦傷，右手大臂遭拉扯時有瘀傷。警方有替我
      敷藥包紮了。」等語（見本院卷第四十七至四十九頁）明
      確，且經另案被告戊○○於警詢時坦承：「是趁被害人不
      注意時拉扯被害人皮包搶奪其財物。被害人有跌倒受傷。
      」等語（見本院卷第三十七頁）在卷，復有甲○○右手肘
      、右手臂及右膝受傷包紮照片一幀附卷可憑（見本院卷第
      六十九頁下方照片），是甲○○因遭被告與戊○○搶奪受
      有前揭傷害之事實，亦堪認定。
（三）被害人丙○於前揭時、地遭戊○○騎乘機車，搭載另一名
      男子共同行搶之情，業據被害人丙○於警詢時指訴明確，
      並指認戊○○在卷，復經戊○○供認上情不諱，且有監視
      錄影畫面翻拍照片二幀在卷可稽，是搶奪丙○之人除戊○○外，尚有一名男子之事實，應堪認定。又據另案被告戊○○迭於警詢中供稱：九十五年六月二十八日搶奪丙○也
      是由我騎乘機車搭載「阿民」，由「阿民」徒手搶奪正在
      騎腳踏車之丙○的金項鍊，「阿民」的電話是00000
      00000號等語，復於九十五年八月三日警詢時，經警
      提示被告丁○○之照片經戊○○確認「阿民」即丁○○，
      前揭二件搶案均係與丁○○共同犯案等語無誤。其後戊○○雖於同年八月十五日偵查時及本院審理時改稱：六月二
      十八日另一共犯叫「歐弟」，不是丁○○云云。然查，被
      告既於本院準備程序中供稱：認識戊○○很久了，當時戊○○還在念小學，彼此間並無仇恨、過節等語在卷，則戊○○當無誤認被告之可能，亦無何刻意誣陷被告之動機。
      另被告自承其綽號為「阿明」，核與戊○○所供稱二件搶
      奪共犯為綽號「阿民」之人，二者在文字記載上雖非同一
      ，然在發音上則極為相似，參以戊○○於警詢時所陳稱「
      阿民」之電話號碼，確係被告丁○○所使用之門號，並於
      同年八月三日經警提示丁○○照片，再次確認所稱綽號「
      阿民」之人即丁○○無誤，準此戊○○於歷次警詢時所指
      共犯「阿民」之人確為被告丁○○無疑，被告所辯：自己
      之綽號係「阿明」，非「阿民」云云，自不足影響前揭認
      定。至證人戊○○於本院審理時翻異前詞，改稱與「歐弟
      」共同行搶一節，經本院訊之其緣由，先稱：因為那時被
      告還沒有被抓云云；復稱：因為九十五年六月三十日不知
      道被告逃掉未同時遭捕，「歐弟」當時也找不到人，才說
      二件都是與被告共犯，「（問：你在本院九十五年度訴字
      第二二四六號開庭時，為何說你是與阿明一起行搶？〔提
      示九十五年度訴字第二二四六號本院卷準備程序及審判筆
      錄〕）因為一開始我就說是阿明了，歐弟又找不到，所以
      我才會說是阿明」云云，其說詞非但前後矛盾，且羅智民
      於另案（即本院九十五年度訴字第二二四六號）審理中，
      業已坦承全部搶奪及竊盜犯行，至於共犯是否緝獲尚不影
      響其本身犯罪之成立與刑責之減免，況其既誤以為丁○○
      業於九十五年六月三十日同時遭警逮捕，當知任意攀誣丁○○有其他搶奪犯行，必為丁○○所否認，甚而有與之當
      庭對質辯明之風險，倘真正之共犯為綽號「歐弟」之人，
      大可據實陳述，實無必要具體指明或誣陷丁○○為共犯，
      徒使原無怨隙之友人因其虛偽供述遭司法追訴、處罰。凡
      此均突顯證人戊○○於本院審理時所為證述，與經驗及論
      理法則不合，純屬迴護被告之詞，難能信採。從而本件被
      告丁○○與戊○○間，就上開二次搶奪犯行有犯意聯絡及
      行為分擔至明。被告徒以前詞置辯，自非可採，本件事證
      明確，被告犯行堪以認定，應依法論科。至被告向本院聲
      請測謊鑑定，惟本案認定被告犯行之相關事證已臻明確，
      詳如前述，本院認無進行鑑定之必要，併此陳明。
二、查被告行為後，於九十四年二月二日修正公布之刑法，業於
    九十五年七月一日施行。按行為後法律有變更者，適用行為
    時之法律，但行為後之法律有利於行為人者，適用最有利於
    行為人之法律，現行刑法第二條第一項訂有明文。此條規定
    乃與刑法第一條罪刑法定主義契合，而貫徹法律禁止溯及既
    往原則，係規範行為後法律變更所生新舊法律比較適用之準
    據法，是刑法第二條本身雖經修正，但刑法第二條既屬適用
    法律之準據法，本身尚無比較新舊法之問題，應一律適用裁
    判時之現行刑法第二條規定以決定適用之刑罰法律，合先敘
    明。又以本次刑法修正之比較新舊法，應就罪刑有關之共犯
    、未遂犯、想像競合犯、牽連犯、連續犯、結合犯，以及累
    犯加重、自首減輕暨其他法定加減原因（如身分加減）與加
    減例等一切情形，綜其全部罪刑之結果而為比較，最高法院
    九十五年五月二十三日九十五年度第八次刑事庭會議決議可
    資參照。茲比較說明如下：
（一）刑法分則編各罪所定罰金之貨幣單位原為銀元，且依修正
      前刑法第三十三條第五款規定，罰金刑為一銀元以上，而
      有關罰金倍數之調整及銀元與新台幣之折算標準，則定有
      「罰金罰鍰提高標準條例」及「現行法規所定貨幣單位折
      算新台幣條例」，除罰金以一銀元折算三元新台幣外，並
      將七十二年六月二十六日以前修正之刑法部分條文罰金數
      額提高十倍，其後修正者則不再提高倍數；嗣修正後刑法
      第三十三條第五款則將罰金刑提高為新台幣一千元以上，
      並以百元計算之，且因刑法第三十三條第五款所定罰金貨
      幣單位既已改為新台幣，刑法分則編各罪所定罰金之貨幣
      單位亦應配合修正為新台幣，且考量刑法修正施行後，不
      再適用「現行法規所定貨幣單位折算新台幣條例」，為使
      刑法分則編各罪所定罰金之最高數額與刑法修正前趨於一
      致，爰增訂刑法施行法第一條之一規定，將刑法分則編各
      罪所定罰金之貨幣單位均改為新台幣，並將七十二年六月
      二十六日以前修正之刑法部分條文罰金數額提高為三十倍
      ，其後修正者則提高為三倍。是以刑法分則編各罪所定罰
      金刑之最高數額，於上開規定修正後仍屬一致，並無不同
      ；但其罰金刑之最低數額，則比修正前提高，從而自以修
      正前之規定較為有利。
（二）修正前刑法第二十八條係規定：「二人以上共同實施犯罪
      之行為者，皆為正犯」，修正後則將成立共同正犯之標準
      ，由共同正犯之共同「實施」犯罪，改為共同「實行」犯
      罪，修正理由係認「實施」一詞，在實務上向來認為涵蓋
      陰謀、預備、著手、實行等概念在內，惟基於近代刑法個
      人責任原則及法治國人權保障之思想，上開實務見解應有
      所修正，不應承認「陰謀共同正犯」及「預備共同正犯」
      為共同正犯之參與類型，然無礙於「共謀共同正犯」之成
      立。是修正後之共同正犯之可罰性要件之範圍業已限縮，
      乃屬行為可罰性要件之變更，自應比較新舊法。本件被告
      無論依修正前後規定，均構成共同正犯，是此部分修正對
      被告言之，並無有利或不利之區別。
（三）刑法第五十六條連續犯之規定，新法已修正刪除，是於新
      法修正施行後，被告之數犯罪行為，即須分論併罰。此刪
      除雖非犯罪構成要件之變更，但顯已影響行為人刑罰之法
      律效果，自屬法律有變更，依修正後刑法第二條第一項規
      定，比較新、舊法結果，仍應適用較有利於被告之行為時
      法律即舊法論以連續犯。
（四）刑法第二十五條、第二十六條未遂犯之規定亦經修正，此
      修正係科刑範圍及可罰性要件之變更，自屬法律有變更，
      然本條之修正係將修正前之刑法第二十六條前段一般未遂
      犯之處罰效果，移列為新法第二十五條第二項後段，以使
      本條規範一般未遂犯之規定趨於完整（參照本條之修正理
      由），並將不能未遂犯改為不罰，而本案被告之行為既非
      不能未遂，經比較新舊法結果，修正後之刑法亦非較有利
      於被告二人，則本案仍應適用修正前刑法第二十五條、第
      二十六條前段之規定。
（五）至刑法第五十五條前段想像競合犯之規定，於修正施行前
      規定：「一行為觸犯數罪名，從一重處斷」，修正施行後
      新法則規定：「一行為而觸犯數罪名者，從一重處斷。但
      不得科以較輕罪名所定最輕本刑以下之刑。」，新法但書
      係科刑之限制，為法理之明文化，非屬法律之變更，併此
      敘明（最高法院九十五年五月二十三日九十五年第八次刑
      事庭會議決議第五、（二）參照）。
（六）綜合上述各條文修正前、後之比較，揆諸前揭最高法院決
      議及修正後刑法第二條第一項前段、後段規定之「從舊、
      從輕」原則，自應適用被告行為時之法律，即修正前刑法
      之相關規定及罰金罰鍰提高標準條例第一條前段規定，予
      以論處。
三、核被告所為，係犯刑法第三百二十五條第一項搶奪罪、第三
    百二十五第三項、第一項之搶奪未遂罪及第二百七十七條第
    一項之普通傷害罪；被告與另案被告戊○○就所犯上開罪名
    有犯意聯絡及行為分擔，應論以共同正犯。被告先後於前揭
    時地為搶奪犯行，時間緊接，方法相同，觸犯構成要件相同
    之罪，顯係基於概括犯意為之，為連續犯，應依修正前刑法
    第五十六條之規定論以一連續搶奪既遂罪，並加重其刑。又
    被告以一行為觸犯連續搶奪既遂、傷害二罪名，屬想像競合
    犯，應依修正後刑法第五十五條之規定，從一重連續搶奪既
    遂罪處斷。公訴人所訴事實，雖僅論列連續搶奪部分，惟有
    關甲○○遭搶致受身體上傷害部分與起訴事實既有想像競合
    之裁判上一罪關係，為起訴效力之所及，本院自應併予審究
    ，附此敘明。爰審酌被告年輕力壯，不思靠己力賺取金錢，
    竟因缺錢花用而騎乘機車當街搶奪婦女財物，不僅使被害人
    身心遭受傷害，蒙受財產權益之損失，亦嚴重破壞社會秩序
    及其犯罪後承認部分犯行之態度等一切情狀，分別量處如主
    文所示之刑，以資儆懲。至扣案之鑰匙一串核與被告前揭本
    案犯行無關（業經本院以九十五年度訴字第二二四六號判決
    諭知沒收在案），有該判決電腦列印本一份在卷供參，爰不
    於本案宣告沒收，併此敘明。
四、公訴意旨另以：被告丁○○基於不法所有之意圖，於九十五
    年六月三十日上午六時許在臺北縣板橋市○○路○段一八六
    巷二弄四號前，以自備之機車鑰匙竊取乙○○所有之車號GK
     L─五一五號重型機車一輛，因認此部分涉犯刑法第三百二
    十條第一項竊盜罪嫌。惟按犯罪事實應依證據認定之，無證
    據不得認定犯罪事實，刑事訴訟法第一百五十四條第二項定
    有明文。公訴人認被告涉有前開竊盜犯行，無非係以另案被
    告戊○○於警、偵訊時之供述及被害人乙○○警詢之指述，
    與被害人之贓物認領保管單為其主要論據。經查，被告並非
    為警於竊盜現場逮捕之嫌疑人，而警方認定被告涉嫌，全係
    依據另案被告戊○○於警詢之供詞。惟戊○○先於警、偵訊
    時供稱：上開機車係丁○○所竊云云，惟於九十五年八月十
    五日偵訊時則改稱係自己所竊取，復於本院審理時具結證稱
    ：「（問：機車如何得來？）我去偷的。」、「（問：為何
    之前說車子是被告提供的？）因為那時被告還沒有被抓。」
    等語，另於本院九十五年度訴字第二二四六號搶奪案件審理
    時亦供承：上開機車係其竊取等語。則戊○○先前所為被告
    丁○○竊取機車之供述是否真實，顯有可疑，自難僅憑戊○○前揭供述，遽認被告有起訴書所指竊盜犯行。又被害人乙○○於警詢中僅指稱其機車遭竊，惟未目睹機車遭竊過程，
    亦無從指證本件被告丁○○是否有竊取財物之犯行，另卷附
    被害人贓物認領保管單，僅能明被害人領回遭竊財物之事實
    ，是上開被害人之指述，尚不足作為被告有起訴書所指竊盜
    犯行之補強證據。此外檢察官未再舉出其他證據，足以證明
    被告此部分之犯行，亦查無其他積極事證可佐，本應為無罪
    之諭知，惟因公訴意旨認此部分犯行與前開論罪科刑部分，
    有牽連犯之裁判上一罪關係，爰不另為無罪之諭知。
五、至公訴意旨敘及被告於前揭時地搶奪丙○，致丙○跌倒受有
    右腳膝蓋及右大腿瘀青之傷害（漏引刑法第二百七十七條第
    一項），惟按告訴乃論之罪，告訴人於第一審辯論終結前得
    撤回其告訴；又告訴經撤回者，應諭知不受理之判決，刑事
    訴訟法第二百三十八條第一項、第三百零三條第三款分別定
    有明文。查告訴人丙○業於本院九十五年十月二十五日審理
    期日當庭就被告對之所為傷害犯行部分撤回告訴，揆諸前揭
    說明，此部分原應由本院諭知不受理之判決，惟因部分行為
    若成立犯罪，核與上開論罪科刑部分，有想像競合之裁判上
    一罪關係，爰不另為不受理判決之諭知，併予敘明。
據上論斷，應依刑事訴訟法第二百九十九條第一項前段，刑法第
二條第一項前段、第二十八條（修正前）、第五十六條（修正前
）、第三百二十五條第一項、第二百七十七條第一項、第五十五
條，罰金罰鍰提高標準條例第一條前段，判決如主文。
本案經檢察官沈志成到庭執行職務。
中    華    民    國    95    年    11    月     8    日
                  刑事第十五庭  審判長法  官  陳鴻清
                                      法  官  朱嘉川
                                      法  官  劉安榕
上列正本證明與原本無異。
如不服本判決，應於判決送達後十日內向本院提出上訴狀（應附
繕本），上訴於臺灣高等法院。
                                      書記官  楊馥如
中    華    民    國    95    年    11    月     8    日
附錄本案論罪科刑法條全文：
中華民國刑法第325條
（普通搶奪罪）
意圖為自己或第三人不法之所有，而搶奪他人之動產者，處 6 月
以上 5 年以下有期徒刑。
因而致人於死者，處無期徒刑或 7 年以上有期徒刑，致重傷者，
處 3 年以上 10 年以下有期徒刑。
第 1 項之未遂犯罰之。


司法院資訊處製作；財團法人民間司法改革基金會備份。
